最高法院刑事判決　　　　　　　　　　　　　　　九十三年度台上字第五０八五號
　　上　訴　人　甲○○
　　選任辯護人　周啟同律師
　　上　訴　人　乙○○即黃志.
右上訴人等因業務侵占案件，不服台灣高等法院台中分院中華民國九十三年六月十七
日第二審更審判決（九十一年度重上更(三)字第二五０號，起訴案號：台灣台中地方法
院檢察署八十三年度偵字第一０七三六號），提起上訴，本院判決如左：
    主  文
原判決撤銷，發回台灣高等法院台中分院。
    理  由
本件原判決認定上訴人甲○○與許彩雲、蔣中一、許武雄、游美鈴（別名游妮可）、
陳春美（別名陳佳佳）、施玫妃、蔡函函等人，於民國八十二年六月間在台中巿民權
路五五九號三樓Ａ室，合夥經營名稱為香奈兒商行之酒店，甲○○並擔任該酒店之會
計，為從事業務之人。上訴人乙○○（即黃志庸）則經甲○○介紹擔任該酒店小菜之
供應商。詎甲○○、乙○○二人竟共同意圖為自己不法之所有，基於概括之犯意，於
八十二年六月間起至八十三年一月間止，連續就甲○○業務上所持有之香奈兒商行酒
店之款項，合計新台幣（下同）一百六十四萬九千三百二十五元，共同侵占入己，交
由乙○○週轉使用。其中於八十三年一月十一日，將許彩雲為香奈兒商行酒店向友人
蘇瑞錦調現七十四萬五千元，欲存入萬泰商業銀行許彩雲帳戶，以供發放酒店員工薪
資之使用，由甲○○、乙○○共謀將其中之六十萬元，逕交乙○○週轉使用，甲○○
僅將餘額十四萬五千元存入銀行帳戶。甲○○另基於上開侵占之概括犯意，於上開時
間內將客戶簽單帳款合計二百六十萬零一百四十元（即黃鴻隆會計師鑑定查核報告所
列香奈兒商行八十二年六月至九月應付股利扣客戶消費未回帳明細表內，關於股東許
彩雲名下簽單一百八十九萬九千三百三十二元、股東陳佳佳名下簽單六十一萬零九百
九十二元、股東游妮可名下簽單三十七萬八千七百二十一元部分，合計以九折計算之
款項），侵占入己花用。迄八十三年二月間，許彩雲查覺帳目有異，始循線查悉等情
。因而將第一審判決撤銷，改判論處上訴人等共同連續意圖為自己不法之所有，而侵
占對於業務上所持有之物（乙○○為累犯）罪刑，固非無見。
惟查：(一)按有罪判決書之事實一欄，為判斷其適用法令當否之準據，應將法院依職權
認定與論罪科刑有關之事實，翔實記載，然後於理由內逐一說明其憑以認定之證據，
並使事實認定與理由說明，互相適合，方為合法。倘若事實認定與理由說明，不相一
致，或事實、理由欄內之記載，前後齟齬，按諸刑事訴訟法第三百七十九條第十四款
後段規定，均屬判決理由矛盾之當然違背法令，足以構成撤銷之原因。原判決認定甲
○○將客戶簽單帳款合計「二百六十萬零一百四十元」（即黃鴻隆會計師鑑定查核報
告所列香奈兒商行八十二年六月至九月應付股利扣客戶消費未回帳明細表內，關於股
東許彩雲名下簽單一百八十九萬九千三百三十二元、股東陳佳佳名下簽單六十一萬零
九百九十二元、股東游妮可名下簽單三十七萬八千七百二十一元部分，合計以九折計
算之款項），侵占入己花用等情。但於理由欄卻又說明甲○○侵占該部分款項為二百
八十八萬九千零四十五元（見原判決第十一頁倒數第四行、第十五頁第一行），致事
實、理由欄內之記載，前後齟齬，自有判決理由矛盾之違法。且前揭甲○○侵占之「
客戶簽單帳款合計二百六十萬零一百四十元」，依原判決認定之事實，係黃鴻隆會計
師鑑定查核報告所列香奈兒商行八十二年六月至九月應付股利扣客戶消費未回帳明細
表內，關於股東許彩雲名下簽單一百八十九萬九千三百三十二元；股東陳佳佳名下簽
單六十一萬零九百九十二元；股東游妮可名下簽單三十七萬八千七百二十一元部分，
合計以九折計算之款項。惟依該鑑定查核報告所載，該商行客戶消費掛帳之帳款簽單
係「未收應收帳款」，則客戶帳款簽單與實際所收帳款，自非一致。甲○○是否侵占
上開客戶消費掛帳之簽單帳款，自應以其已否向客戶收取帳款為斷。原判決並未調查
審認，遽認甲○○侵占前揭簽帳單之帳款，合計以九折計算之款項，尚嫌速斷，本院
前次判決發回意旨即已指明，該項瑕疵仍屬存在。(二)按判決不載理由者當然為違背法
令，所謂判決不載理由，係指依法應記載於判決理由內之事項不予記載，或記載不完
備者而言，此為刑事訴訟法第三百七十九條第十四款上段之當然解釋，而有罪之判決
書，對於被告有利之證據不採納者，應說明其理由，復為刑事訴訟法第三百十條第二
款所明定，故有罪判決書對於被告有利之證據，如不加以採納，必須說明其不予採納
之理由，否則即難謂非判決不備理由之違法。原判決認定甲○○將客戶簽單帳款股東
陳佳佳名下簽單六十一萬零九百九十二元；股東游美鈴（游妮可）名下簽單三十七萬
八千七百二十一元部分，以九折計算之款項侵占入己等情。惟游美鈴於原審調查時證
稱：「（你們合夥經商香奈兒酒店，你們分簽帳單去收款，是否可全部收回，有無打
折情形？）我自己的部分有全部收回來，其餘人的部分我不了解。」（見原審更(三)卷
一第七十八頁）；證人施玫妃證稱：「許彩雲的簽單有拿回去」，許彩雲對於施玫妃
之證言表示意見稱：「我的部分我完全沒有拿，證人看到的可能是陳佳佳的部分」（
見同上卷第一六九、一七０頁。）。所供如果均可採取，甲○○似無侵占該二部分之
款項。此對甲○○有利之證據，原判決不予採取，並未敘明理由，亦有判決不備理由
之違法。(三)甲○○於原審調查時主張前揭鑑定查核報告表所列到期日八十二年十一月
二十六日，消費對象邱樺，票號ＡＡ0000000，面額三萬七千元之支票，業經
他人提示，但非香奈兒商行亦非甲○○提示，甲○○並未侵占該筆款項等語（見同上
卷第二五三、二五四頁）。此部分金額依該鑑定查核報告表所列，為甲○○侵占之款
項之一，自有調查之必要。原審雖依聲請向誠泰銀行函查，卻未待函復，即辯論終結
，又未於判決理由欄內說明何以不予調查之理由，難認適法。(四)依前揭鑑定查核報告
表所列，香奈兒商行八十二年六月至九月應付股利扣客戶消費未回帳明細表內，關於
股東許彩雲部分之消費對象，分別列有范文儀之金額二十萬六千八百九十八元；劉佳
榮之金額二十萬八千九百二十元（見該鑑定查核報告表第十二頁）。此部分原判決係
認定屬甲○○侵占陳彩雲之客戶簽帳單之款項之一部分。但依卷內資料之記載，陳彩
雲於原審具狀自承劉佳榮所收之支票全部退票，再換票亦退票（見同上卷第一八七頁
）；另依台中商業銀行總行復函所載，范文儀簽發之一張面額七萬元之支票，存入三
信商業銀行，背書人有陳彩雲（見原審重上更(三)卷二第十七頁）。所載如果無訛，前
揭陳彩雲之客戶簽帳單，似由陳彩雲收回提示領款或背書轉讓。能否認此部分屬甲○
○侵占之金額，並非無疑。原判決未進一步調查審酌，遽行判決，尚嫌速斷，自難昭
折服。上訴意旨均執以指摘原判決不當，非無理由，應認仍有發回更審之原因。原判
江不另為無罪諭知部分，與發回部分有審判不可分關係，應併予發回。
據上論結，應依刑事訴訟法第三百九十七條、第四百零一條，判決如主文。
中　　　華　　　民　　　國　　九十三　　年　　　九　　　月　　 三十 　　日
                              最高法院刑事第六庭
                                  審判長法官  吳　雄　銘
                                        法官  池　啟　明
                                        法官  石　木　欽
                                        法官  郭　毓　洲
                                        法官  蕭　仰　歸
      右正本證明與原本無異
                                              書  記  官
中　　　華　　　民　　　國　　九十三　　年　　　十　　　月　　　  　　　日
                                                                        Ｌ
